【裁判字號】    95,交聲,334
【裁判日期】    951225
【裁判案由】    違反道路交通管理處罰條例聲明異議
【裁判全文】
臺灣桃園地方法院交通事件裁定         95年度交聲字第334號
異  議  人
即受處分人  甲○○
原處分機關  交通部公路局新竹區監理所桃園監理站
上列異議人即受處分人因違反道路交通管理處罰條例案件，不服
交通部公路總局新竹區監理所桃園監理站於中華民國95年 5月11
日桃監裁罰字第裁52-DA0000000號違反道路交通管理事件裁決書
所為處分，聲明異議，本院裁定如下：
    主  文
原處分撤銷。
甲○○駕車行經有燈光號誌管制之交岔路口闖紅燈，處罰鍰新台
幣伍仟肆佰元，並記違規點數參點。
    理  由
一、聲明異議意旨略以：異議人前於民國（下同）94年 7月底出
    售車號 8A-5198自用小客車並於當月完成過戶程序，而於異
    議人辦理過戶程序時，監理機關並未告知異議人該筆違規之
    存在，詎監理機關於後竟寄發該違規事實裁決予異議人並要
    求異議人繳納加倍罰鍰，異議人認監理機關認知違規事實之
    過程已有錯誤，其據此做成之裁決顯然亦非正確。又異議人
    除於辦理過戶程序為被告知係爭違規外，在異議人接獲監理
    機關裁決書前，異議人未接獲任何該車之罰單通知，異議人
    深感不服，為此聲明異議。
二、按汽車駕駛人，行經有燈光號誌管制之交岔路口闖紅燈者，
    處新台幣（下同）1千8百元以上5千4百元以下罰鍰，並記違
    規點數3點，道路交通管理處罰條例第53條、第63條第1項第
    3款定有明文。
三、經查：
  (一)邇來我國法院實務針對違反道路交通管理處罰條例聲明異議
    案件，通常均認：「道路交通管理之稽查，違規紀錄，由交
    通勤務警察，或依法令執行交通稽查任務人員執行之」，道
    路交通管理處罰條例第7條1項規定甚明。交通警員製單舉發
    違反道路交通管理處罰條例所列之違規事實，本質上為行政
    處分，係公務員基於職務上權力，依法就特定之具體事件所
    為具公法上效果之單方行政行為，基於公務員為公法上行為
    具有公信力之原則，行政處分一旦有效成立，有以「公定力
    」規定法律秩序之效力（最高行政法院91年判字第 270號判
    決參照），該行政處分當可被推定為真正，其據以依法處分
    之事實認定亦正確無誤，此與民事訴訟法第355條第1項規定
    「文書依其程式及意旨得認作公文書者，推定其為真正」之
    情形相同；本此公信原則，立法者賦予行政機關制定違反道
    路交通事件統一裁罰標準及處理細則，使執勤員警得當機處
    分以達其維護交通秩序、安全之行政目的；反之，若謂公務
    員一切行政行為均需預留證據以證其實，則國家行政勢必窒
    礙難行。執勤舉發員警本其維護交通秩序，安全職責所為之
    舉發，自應受到合法、正確之推定（台灣高等法院85年度交
    抗字第185號、86年度交抗字第11號、87年度交抗字第157號
    、90年度交抗字第 281號、91年度交抗字第1033號、92年度
    交抗字第 446號裁定參照）云云。通說諒係援用所謂行政處
    分之「公定力」理論。然查，「公定力」乙詞係由日本公法
    學者美濃部達吉繼受德國公法學儒奧托麥耶（ Otto  Mayer
    ）之「行政處分自我確認理論」所創設之概念，意謂國家行
    為均受合法之推定，除有權機關撤銷或認定無效，任何人均
    不得否定其效力，其本質上係威權時代下以國家權威作為行
    政處分合法有效之基礎，顯與當代法治國理念明顯扞格。時
    至今日，「公定力」理論早已為各民主法治先進國家所揚棄
    ，亦為我國近代多數行政法學者所不採或變更內涵（詳參吳
    庚著「行政法之理論與實用」，90年8月增訂7版，第345 頁
    ；陳敏著「行政法總論」，87年 5月初版，第337頁至第338
    頁）。蓋行政處分不受其瑕疵所影響，先認定其具有效力，
    再進行事後審查，應係基於交易安全與法律安定性之考量，
    不欲任何機關或人民可無視此一國家行為之存在，充其量僅
    係「有效推定」，絕非「合法推定」。何況，道路交通管理
    處罰條例第87條既已明文賦予人民不服交通主管機關所為之
    處罰，得向管轄地方法院聲明異議，若謂員警掣單舉發交通
    違規之行政行為皆受合法、真正之推定，則交通違規案件聲
    明異議制度之存在有何實益？法院又何須介入進行司法審查
    ？凡此，可見援用前揭「公定力」理論之不妥。反之，若僅
    憑道路交通管理處罰條例第89條明文規定法院受理有關交通
    事件，準用刑事訴訟法之規定，認定前揭推定員警掣單舉發
    交通違規之行政行為合法、真正之說法，係推定受處分人（
    相當刑事訴訟程序中之被告）確有交通違規事實（有罪推定
    ），而要求受處分人自證並無違規事實（自證無罪），而認
    有違刑事訴訟「無罪推定」原則，亦係對於屬行政秩序罰之
    交通違規舉發處分之本質有所誤解。按交通違規之舉發可分
    為「當場舉發」及「逕行舉發」，由於逕行舉發之受處分人
    並無當場向舉發員警辯駁、陳述意見之機會，故現行法制就
    逕行舉發之條件多所設限（例如闖紅燈或平交道、以科學儀
    器取得違規證據資料，足資認定其違規事實者），此觀違反
    道路交通管理處罰條例第7條之2之規定自明。至於當場舉發
    交通違規事件，鑑於交通違規事實往往驟然而現、稍縱即逝
    ，若硬性要求舉發員警不分違規情節，一律必須預留證據，
    俾便事後提出供法院審查，除有現實技術可行性之困難，勢
    將大幅提高交通管理之行政成本，並嚴重削弱道路交通管理
    之行政效能，此絕非立法者制定道路交通管理法規之本意。
    且舉發交通違規行為之處分亦屬行政行為，除應遵循公正、
    公開與民主之程序，確保依法行政之原則，以保障人民權益
    ，如何同步提高行政效能，亦應一併兼顧（行政程序法第1
    條規定參照），此亦係現行法制就若干類型之行政處分明文
    規定可免記明理由，或毋需給予當事人陳述意見機會等規定
    之所由設（行政程序法第 97條、第103條規定參照）。而所
    謂「準用」與「適用」有別，適用係完全依其規定而適用之
    謂，準用則衹就某事項所定之法規，於性質不相牴觸之範圍
    內，適用於其他事項之謂，即準用有其自然之限度（最高法
    院41年臺非字第47號判例意旨參照），是以刑事訴訟法就犯
    罪證據有關之規定中，與屬行政秩序罰之交通違規裁罰本旨
    不合之部分，固不在準用之列，惟若受處分人遭受舉發之交
    通違規事實，僅有舉發違反道路交通管理事件通知單及裁決
    書等書面資料可參，且上載情節顯有違背論理法則、經驗法
    則，乃至與認定事實不符（刑事訴訟法第155條第2項參照）
    等情，殊無僅以舉發員警與受處分人素不相識、且無仇隙，
    當無設詞攀誣之理，遽推認受處分人確有交通違規之事實。
    如此不啻自我貶損法院事後審查舉發交通違規處分之制度功
    能，尤有甚者，勢將降低交通主管機關提升取締交通違規技
    術及添購科技採證設備之誘因，終將侵蝕人民對於法秩序、
    乃至司法制度之信賴，豈可不慎！因此，「當場舉發」屬於
    例外，固得引用「公定力」理論，推定行政處分為合法；惟
    若為「逕行舉發」，即應回歸原則，準用刑事訴訟法之證據
    法則，由舉發機關提出相當之證據，以證明異議人確有違規
    之事實。
  (二)訊據異議人甲○○固不否認有於前述時、地行經桃園縣龜山
    鄉○○路○段、宏洲路口，惟矢口否認有闖紅燈之違規情事
    ，辯稱：我是從宏洲街要左轉忠義路，我行進的方向是綠燈
    ，左轉忠義路後，才被警察攔下，所以我拒絕簽收舉發通知
    單等語（見本院95年10月27日下午 4時10分審理筆錄）。然
    證人宋慶虎（即本件舉發警員）到庭結證稱：本件是當場舉
    發，我和另一名替代役在現場，我們先攔住異議人所駕駛的
    車子，跟著後面有另一部林文錡所駕駛的車子，他們兩部車
    子同時違規所以同時請他們把車子靠道路邊，他們是闖紅燈
    直行。異議人當是行走在忠義路上，我看到他是要直行沒有
    要左轉。他所謂的宏洲街左轉忠義路的話，他是從最外側車
    道直行，如果他要左轉的話會先切到內側車道左轉，但我攔
    檢的時候是在外側車道被我攔下來，所以他應該是一直從忠
    義路由南向北一直直行。我一直問異議人是從哪條路過來的
    ，他當時自己也沒辦法說出那條路是宏洲街，他一直說是要
    左轉過來忠義路，當時他也回答不出來是從哪條路左轉過來
    忠義路。異議人確實有帶我去那個路口看，但異議人帶錯路
    口，帶到另一個路口去，我認為異議人所說的不是事實等語
    明確（見本院95年12月15日下午4時0分審理筆錄）。如前所
    述，異議人既坦承其係在通過路口之後，經警在50公尺處攔
    停而遭當場舉發，自應推定警察之舉發事實為真正。申言之
    ，本件屬於例外之當場舉發，並非原則之逕行舉發，自得引
    用「公定力」理論，推定其行政處分為合法，無庸回歸原則
    ，準用刑事訴訟法之證據法則，由舉發機關提出相當之證據
    ，以證明異議人確有違規之事實。因此，異議人既未能提出
    反面證據以推翻證人之前開證述並證明其確無違規行為，異
    議人僅謂其乃從另一條路綠燈左轉而行云云，尚難認其辯解
    為可採，其違規行為應堪認定。
  (三)按行為人有違反道路交通管理處罰條例之情形，應填製舉發
    違反道路交通管理事件通知單，當場舉發者，應將該舉發通
    知單填記後，交付該駕駛人或行為人簽名或蓋章收受之；拒
    絕簽章者，仍應將通知聯交付該駕駛人或行為人收受，並記
    明其事由及交付之時間；拒絕收受者，應告知其應到案時間
    及處所，並記明事由與告知事項，視為已收受。違反道路交
    通管理事件統一裁罰基準及處理細則第11條第1項第1款定有
    明文。準此，本件異議人於民國94年 6月21日22時50分，駕
    駛其所有車牌號碼為 8A-5198號自用小客車，行經桃園縣龜
    山鄉○○路與宏洲街口，遇紅燈仍直行，遭桃園縣政府警察
    局交通隊龜山小隊執勤員警以桃警局交字第 DA0000000號違
    反道路交通管理事件通知單當場舉發，本案異議人雖因否認
    違規事實，而拒絕在本件舉發違反道路交通管理事件通知單
    上簽名、蓋章，然舉發員警既已將此「拒簽」事由載明其上
    （參見本院卷附舉發違反道路交通管理事件通知單影本），
    復已將通知聯持交異議人收受無誤，則其舉發程序，仍應視
    為業已完成，合先指明。
  (四)嗣異議人未依通知單之應到案日期（94年7月8日前）前到案
    處理，而經交通部公路總局新竹區監理所桃園監理站於95年
     5月11日以桃監裁罰字第裁52-DA0000000０號裁決書逕行裁
    決，處異議人罰鍰5,400元，有裁決書1份在卷可憑。又異議
    人所有之上開自小客車係於94年 7月底始辦理過戶予他人，
    且本件係處罰駕駛人，列管於駕駛人之國民身分證統一編號
    下，與車輛之過戶無關等情，亦有交通部公路總局新竹區監
    理所桃園監理站違反道路交通管理事件不服裁決聲明異議案
    件移送書1紙附卷可稽。再者，道路交通管理處罰條例第9條
    之1 雖規定：汽車所有人或駕駛人應於向公路監理機關辦理
    汽車檢驗、各項登記或換發牌照、執照前，繳清其所有違反
    本條例尚未結案之罰鍰，但該規定之目的乃在於便利主管機
    關相關罰鍰之收繳，並促使義務人履行其義務，並非以已辦
    理（過戶）登記來證明義務人業已繳清其所有違反本條例尚
    未結案之罰鍰至明，若汽車所有人或駕駛人並未實際繳清上
    開罰鍰，仍應依法繳納，不能據辦理過戶登記為由，解免其
    繳納罰鍰之義務。是異議人所為之上開辯解，均無足採。
四、附記事項：
    道路交通管理處罰條例前經立法院大幅修正，相關條文於94
    年12月28日經總統修正公布，施行日期則授權由行政院以命
    令定之。嗣經行政院以95年6 月23日行政院院臺交字第0950
    087685號令發布修正條文除第29條之2、第31條、第31條之2
    、第32條之1、第42條、第73條、第82條至84條，自96年1月
    1日施行，其餘定自95年7月1 日施行。本件原處分機關裁處
    後，道路交通管理處罰條例第53條之修正條文於95年7月1日
    施行，因上開條文僅增列第2項，第1項規範內容並無任何變
    更，依法無須審酌行政罰法第 5條之新舊法比較問題。又行
    為後法律或自治條例有變更者，適用行政機關最初裁處時之
    法律或自治條例。但裁處前之法律或自治條例有利於受處罰
    者，適用最有利於受處罰者之規定，94年2月5日制定公布、
    95 年2月5日施行之行政罰法第5條定有明文。自上開條文之
    立法理由：「明定法律或自治條例變更時之適用，係採『從
    新從輕』之處罰原則，即於行為後之法律或自治條例有變更
    者，原則上係「從新」，適用行政機關最初裁處時之法律或
    自治條例；僅於裁處前之法律或自治條例有利於受處罰者，
    始例外『從輕』」，適用最有利於受處罰者之規定」，堪認
    行政罰之法律變更，係以行政機關（交通案件則為監理機關
    或裁決所）裁處時作為比較基準，蓋交通異議事件屬於司法
    救濟程序，而非主管機關職權作為，法院僅在審查原處分是
    否適法，尚無從以其後變更之新法認有利於當事人而加以變
    更。此亦可從行政罰法原草案條文之立法理由中所稱：「裁
    處」除法律另有規定外，原則上不包括訴願決定及行政法院
    之判決等語查悉，特此指明，免生疑義。
五、綜上，異議人既查有前揭闖紅燈之違規前提事實，且於收受
    前揭舉發單之後，未於應到案日期以前，自動繳納最低額罰
    鍰，則原處分機關原應依本條例第53條第 1項之規定，道路
    交通管理事件統一裁罰基準表等規定，裁處受處分人罰鍰54
    00元，並應依本條例第63條第1 項第3 款之規定，記違規點
    數3 點，然原處分機關僅依本條例第53條第1 項駕車行經有
    燈光號誌管制之交岔路口闖紅燈之規定而裁處罰鍰，卻漏未
    依上述規定，給予記點之處分，其所為之裁處，即有未洽。
    異議人向本院提出異議，指摘原處分不當，雖無理由，然原
    處分既有可議，自應由本院將之撤銷，自為妥適之裁定如主
    文第2 項所示。
六、據上論斷，應依道路交通案件處理辦法第20條前段，裁定如
    主文。
中    華    民    國    95    年    12    月    25    日
                  交通法庭    法  官   蕭世昌
以上正本證明與原本無異。
如不服本裁定，應於裁定送達後5 日內向本院提出抗告狀。
                              書記官   簡慧瑛
中    華    民    國    95    年    12    月    25    日


司法院資訊處製作；財團法人民間司法改革基金會備份。
